臺灣高雄地方法院刑事判決　　　　　　　 95年度易字第673號
公　訴　人　臺灣高雄地方法院檢察署檢察官
被　　　告　丁○○
選任辯護人　陳旻沂律師
上列被告因詐欺等案件，經檢察官提起公訴（94年度偵續字第
143 號），本院判決如下：
    主  文
丁○○犯使公務員登載不實罪，處有期徒刑肆月，如易科罰金，
以銀元佰元即新台幣玖佰元折算壹日。
其他被訴詐欺得利部分公訴不受理。
    事  實
一、丁○○明知其所繼承之座落高雄縣大寮鄉○○○段3232之1
    地號土地，及門牌號碼高雄縣大寮鄉○○路1 巷6 號之房屋
    （以下簡稱本件不動產），係由其他繼承人丙○○、戊○○
    、乙○○及甲○○與其約定辦理繼承登記為其名義，辦理登
    記後應將本件不動產出售，由全部繼承人均分買賣價金；因
    之，本件不動產所有權狀歸由繼承人之一即其大姊丙○○保
    管。丁○○明知本件不動產所有權狀並未遺失，竟基於使公
    務員登載不實文書之犯意，於民國91年10月3 日謊稱本件不
    動產之所有權狀於91年9 月18日遺失，並簽立切結書，向高
    雄縣大寮地政事務申請補發，使該地政事務所之承辦公務員
    ，於91年11月5 日，將
    本件不動產之權狀遺失之不實事項，登載於職務上所掌之土
    地及建物登記簿上，並於同日補發所有權狀，足生損害於高
    雄縣大寮地政事務所對於地政登記管理之正確性及丙○○。
二、案經丙○○、戊○○、乙○○及甲○○訴請臺灣高雄地方法
    院檢察署檢察官偵查起訴。
    理  由
甲、有罪部分
壹、證據能力部分：
一、證人丙○○於94年3 月17日、94年11月3 日，證人戊○○於
    94 年3月28日在偵查中所為陳述，已依法具結，且無顯不可
    信之情況，依刑事訴訟法第159 條之1 第2 項規定，有證據
    能力。
二、本件不動產之所有權狀影本及高雄縣大寮地政事務93年7 月
    8 日寮地所一字第0930006404號函附之土地登記申請書、印
    鑑證明、戶籍謄本、切結書等之書面證據，屬被告以外之人
    於審判外之書面陳述，原無證據能力，惟經審判長提示並告
    以要旨後，被告丁○○已知該書面陳述係審判外之書面證據
    ，惟未於言詞辯論終結前表示異議，本院審酌上開證據作成
    過程並無不適當之情形，又對於被告涉案之事實具有相當之
    關聯性，依刑事訴訟法第159 條之5 第2 項之規定具有證據
    能力。
貳、實體方面：
一、訊據被告丁○○否認有何使公務員登載不實之犯行，辯稱：
    本件不動產係伊父親之遺產，由伊與告訴人丙○○、戊○○
    、乙○○及甲○○協議分割後取得所有權，惟因家中人員出
    入複雜，才委由丙○○保管所有權狀，後來向丙○○索討，
    經其告知找不到，才申請補發，並未謊報遺失等語。惟查：
  (一)證人丙○○證稱：當初因父親遺產申報期限將屆滿，怕被罰
    ，而與被告協議將本件不動產過戶於其名下，前金土地則過
    戶伊名下，乙○○、甲○○在外地，由伊打電話得二人同意
    ，戊○○在監服刑，則由被告與之面會時說明，登記是暫時
    的，等戊○○出監時再作處理，大家同意所有權狀由伊保管
    ，權狀並未遺失，不知被告為何以遺失為由申請補發等語（
    詳94偵1665卷第28-29 頁、93他3133卷第10-11 頁、本院卷
    第45-50 頁）；證人戊○○於偵查中亦證稱：伊當時在服刑
    ，被告前來面會，提及父親遺產以五人來辦繼承稅金較重，
    也較難出售，故大寮房子要登記於其名下，待伊出獄後再商
    議如何處理，後來伊出監後至銀行找資料，才發現不動產遭
    被告向銀行貸款之事等語（詳94偵1665卷第33頁）。由證人
    丙○○、戊○○之證述內容可得而知，被告係因全體繼承人
    協議後暫登記為本件不動產形式上之名義人，實則並無實質
    之所有權，不動產權狀亦非由其保管，更無所有權狀遺失之
    情事，被告向高雄縣大寮地政事務申請補發所有權狀，而於
    切結書所載之權狀遺失之理由，顯非真實，應堪認定。
  (二)被告亦自承本件不動產之房屋、土地所有權狀為其於91年11
    月間向高雄縣大寮地政事務申請補發等語（詳93他3133卷第
    6頁），並有高雄縣大寮地政事務所93年7月8日寮地所一字
    第0930006404號函附之土地登記申請書、印鑑證明、戶籍謄
    本、切結書及本件不動產之土地、建築改良物所有權狀影本
    在卷足稽（詳93他3133卷第13-20頁、35-36頁），足證被告
    明知本件不動產之所有權狀並未遺失，為取得權狀之管理權
    ，始於91年10月3 日謊稱本件不動產之所有權狀於91年9 月
    18日遺失，向高雄縣大寮地政事務申請補發權狀，其有使上
    開之地政事務所承辦公務員，將此不實事項，登載於職務上
    所掌之土地及建物登記簿之犯行，足堪認定。
二、查被告行為後，刑法於94年2 月2 日經總統令修正公布，於
    95年7 月1 日施行，而比較新舊法時應就罪刑有關之共犯、
    未遂犯、想像競合犯、牽連犯、連續犯、結合犯，以及累犯
    加重、自首減輕暨其他法定加減原因（如身分加減）與加減
    例等一切情形，綜其全部罪刑之結果而為比較；至於易科罰
    金、易服勞役之折算標準，於新法施行後，應另依新法第2
    條第1 項之規定，適用最有利於行為人之法律，不在上開應
    綜合比較事項之列，自得依其比較結果，另行適用與上開綜
    合比較事項不同之法律（最高法院95年5 月23日刑事庭第8
    次會議決議參照）。經查：
  (一)修正前刑法第214 條之使公務員登載不實罪，法定刑原為「
    3 年以下有期徒刑、拘役或500 元以下罰金」（罰金應依罰
    金罰鍰提高標準條例提高為10倍），依修正前刑法第33條第
    5 款規定罰金數額應為10元以上；惟依95年6 月14日公布之
    刑法施行法第1 條之1 規定，修正後該罪之法定刑度應為「
    3 年以下有期徒刑、拘役或新台幣1 萬5 千元以下罰金」，
    而修正後刑法第33條第5 款提高罰金數額為新臺幣1 千元以
    上，並以百元計算之。是以該罪修正後關於自由刑部分雖未
    變更，惟罰金數額下限已予提高，故修正後之法律效果對行
    為人而言較屬不利。
  (二)修正前刑法第41條第1 項前段原為「犯最重本刑為5 年以下
    有期徒刑以下之刑之罪，而受6 個月以下有期徒刑或拘役之
    宣告，因身體、教育、職業、家庭之關係或其他正當事由，
    執行顯有困難者，得以1 元以上3 元以下折算一日，易科罰
    金。」，且被告行為時之易科罰金折算標準，依修正前罰金
    罰鍰提高標準條例第2 條前段（現已刪除）規定，係就其原
    定數額提高為100 倍折算1 日，故被告行為時之易科罰金折
    算標準乃以銀元300 元折算1 日，經折算後應以新臺幣900
    元折算1 日。惟修正後刑法第41條第1 項前段則為「犯最重
    本刑為5 年以下有期徒刑以下之刑之罪，而受6 個月以下有
    期徒刑或拘役之宣告者，得以新臺幣1000元、2000元或3000
    元折算一日，易科罰金。」，就易科罰金之折算標準予以提
    高。自以修正前規定較有利於被告。
  (三)經比較結果，修正後刑法之規定未較為有利，依刑法第2 條
    第1 項前段之規定，自應以被告行為時法即修正前刑法之規
    定，為其論罪科刑及定易科罰金折算標準之依據。
三、核被告所為，係犯刑法第214 條之使公務員登載不實罪。爰
    審酌被告為取得本件不動產所有權狀之管理權，不惜以身觸
    法，且影響地政機關對於地政登記管理之正確性及不動產之
    真正管理權人丙○○，犯後又未能坦承犯行，態度不佳等一
    切情狀，量處如主文所示之刑，並依修正前刑法第41條第1
    項前段諭知易科罰金之折算標準，以資懲儆。
乙、不受理部分
一、公訴意旨係以：被告丁○○基明知其所繼承之座落高雄縣大
    寮鄉○○○段3232之1 地號土地，及門牌號碼高雄縣大寮鄉
    ○○路1 巷6 號之房屋，僅係約定辦理繼承登記為其名義，
    辦理登記後應將本件不動產出售，由全部繼承人均分買賣價
    金，權狀並歸由其大姊丙○○保管，其並無實質之所有權，
    竟基於自己財產上不法利益之意圖，於90年5 月間某日，向
    丙○○佯稱本件不動產與鄰地有界址糾紛，須向丙○○拿所
    有權狀處理，丙○○不疑有他，即將所有權狀交付予丁○○
    ，丁○○隨即持本件不動產之所有權狀及相關證件，於90年
    5 月24日辦理設定登記36萬元之本金最高限額抵押權予世華
    聯合商業銀行股份有限公司（現已改制為國泰世華銀行股份
    有限公司，下稱世華銀行，而取得使用貸款之財產上不法利
    益。因認被告犯有刑法第339 條第1 項、第2 項之詐欺得利
    罪嫌。
二、按告訴乃論之罪，其告訴應自得為告訴之人知悉犯人之時起
    ，於六個月內為之；又告訴乃論之罪，其告訴已逾告訴期間
    者，應諭知不受理之判決，刑事訴訟法第237 條第1 項、第
    303 條第3 款分別定有明文。而五親內血親之間犯刑法第
    339 條之詐欺罪時，須告訴乃論，亦為刑法第343 條、第
    324 條第2 項所明定。
三、本件被告丁○○係告訴人丙○○之胞妹，告訴人乙○○、戊○○、甲○○之胞姐，為二親等之旁系血親，業據告訴人及
    被告陳述明確，並有相關戶籍資料可證（詳93他3133卷第2-
    9 頁、第17-18 頁），告訴人所指被告涉嫌詐欺得利罪，須
    告訴乃論，業如前述，而告訴人指訴被所涉犯行係於90年5
    月24日所犯，惟告訴人於91年5 月間即已發現被告之犯行，
    業經告訴人丙○○自承在卷，且有告訴人93年11月25日刑事
    告訴理由狀附之錄音譯文在卷可證（詳本院卷第47頁、94偵
    1665卷13-22 頁），告訴人遲至93年3 月16日始提起
    本件告訴，有卷附刑事告訴狀上臺灣高雄地方法院檢察署收
    狀戳記可證（詳93發查第1337卷第2 頁），顯已逾告訴之六
    個月期間，依上開說明，本院自應諭知不受理之判決。
據上論斷，依刑事訴訟法第299 條第1 項前段、第303 條第3 款
，刑法第2 條第1 項前段、第214 條、修正前第41條第1 項前段
，刑法施行法第1 條之1 ，修正前罰金罰鍰提高標準條例第2 條
，判決如主文。
中　　華　　民　　國　　96　　年　　2 　　月　　27　　日
                    刑事第六庭  審判長法　官  曾逸誠
                                      法  官  林柏壽
                                      法  官  李  蓓
以上正本證明與原本無異。
如不服本判決，應於收受送達後10日內向本院提出上訴書狀（應
附繕本）。
中　　華　　民　　國　　96　　年　　2 　　月　　27　　日
　　　　　　　　　　　　　　　        書記官  何慧娟
附錄本判決論罪科刑之法條：
中華民國刑法第214條
（使公務員登載不實罪）
明知為不實之事項，而使公務員登載於職務上所掌之公文書，足
以生損害於公眾或他人者，處3 年以下有期徒刑、拘役或5 百元
以下罰金。
